最高法院刑事判決　　　　　　　　　　　　　　　八十八年度台上字第七三八八號
　　上　訴　人　甲○○　男
　　選任辯護人　陳貴德律師
右上訴人因貪污案件，不服台灣高等法院中華民國八十七年九月二日第二審判決 (八
十七年度上訴字第一二七五號，起訴案號：台灣士林地方法院檢察署八十四年度偵字
第六九九、七○○、二九五四、三七一三號) ，提起上訴，本院判決如左：
    主  文
原判決關於對於職務上之行為收受賄賂部分撤銷，發回台灣高等法院。
    理  由
本件原判決認定：上訴人甲○○原係台北市政府警察局內湖分局 (下稱內湖分局) 之
偵查員，從事犯罪初步偵查之職務 (含查贓車在內) ，為依據法令從事公務之人員；
吳火鏡係台南縣永康市○○○路五○一號順益汽車修理廠之負責人；葉天吉則係高雄
縣湖內鄉○○路○段一○四號嘉展汽車股份有限公司之實際負責人 (登記之負責人為
葉天吉之父葉嘉平) ；吳、葉二人均係以從事汽車維修、買賣等為業。緣民國八十二
年六月二十八日凌晨一時許，甲○○由電腦中「車輛肇事紀錄」之線索，與同事多人
南下高雄縣燕巢鄉○○村○○路三十號案外人王玉霞住處，以王玉霞前向葉天吉購買
之車牌號碼「ＵＳ─五○四五」號ＢＭＷ五二○型之自用小客車一部 (係經整修過之
中古車，但非贓車) ，疑似贓車為由予以扣押，王玉霞乃通知葉天吉並請求賠償，葉
天吉得知車被扣後，誤以為該車有問題 (因該車係由葉天吉自行整修) ，惟恐涉及刑
責，乃於車被扣後數日 (詳細日期無從查考) ，透過友人江瑞立，轉請與甲○○熟識
之吳火鏡安排與甲○○見面，欲向甲○○說明詳情，以取回該車。當日晚間，葉天吉
由江瑞立偕同到吳火鏡之順益汽車修理廠與甲○○見面，經葉天吉向甲○○說明後，
仍不獲取回該車。事後葉天吉乃委託吳火鏡再向甲○○關說，甲○○明知查扣贓車乃
其職務上之行為，竟意圖為自己不法之所有，對於職務上之行為，向吳火鏡表明須新
台幣 (下同) 二十五萬元始可擺平，嗣吳火鏡將上情據實以告，經葉天吉同意，遂由
葉天吉先備妥十五萬元現款送到順益汽車修理廠交吳火鏡收執；隔數日 (僅知係星期
六，詳細日期無從查考) ，經吳火鏡與甲○○約妥後，由吳火鏡、葉天吉與周朝源 (
綽號小朱) 三人搭飛機一同北上台北找甲○○，當晚共宿內湖香車汽車旅館，是夜葉
天吉在其房內交付另筆現款十萬元 (均用報紙包著) 予吳火鏡，翌日在內湖分局外面
，由吳火鏡將二包用報紙包著，分別為十五萬元、十萬元現款交給甲○○收受，甲○
○於收受二十五萬元後，即將該車發還葉天吉 (吳火鏡、葉天吉經第一審判決無罪確
定) 等情。乃撤銷第一審關於上訴人利用職務上機會詐取財物部分之判決，變更檢察
官起訴之法條，改判論處上訴人依據法令從事公務之人員，對於職務上之行為收受賄
賂罪刑，固非無見。
惟查：(一)共同被告之自白，倘係出於強暴、脅迫、利誘、詐欺、違法羈押或其他不正
方法，並非自由陳述，因其非係適法之證據，即不能採為判決基礎，故審理事實之法
院，遇有共同被告抗辯其自白係以不正方法取得時，自應詳予調查，為必要之論斷。
本件共同被告吳火鏡於第一審供稱：調查局人員不相信我的話，說我的筆錄沒法與葉
天吉的筆錄相互配合，所以最後我才被迫承認我有送錢，因為調查局的人員說要收押
我，調查局人員說如果我好好配合葉天吉的筆錄，他們就會跟檢察官求情讓我交保 (
見一審卷(二)第七十頁) ；共同被告葉天吉亦於第一審供稱：調查員說我的筆錄與吳火
鏡的筆錄無法配合，所以又作了第二次筆錄，最後我才說有送錢給甲○○，以免被收
押等情 (見一審卷(二)第七一頁) ，原審對上開抗辯未予調查論斷，遽採其二人之調查
筆錄為判決基礎，尚有未合。(二)事實審法院對於共同被告之供述，固得本於調查所得
之心證，採取或捨棄其一部，以為裁判之根據，但其所以採取或捨棄一部分之理由，
應詳為闡述，方足以昭折服。原判決依葉天吉、吳火鏡在調查及偵查中就整個過程及
重要之點互核相符之供述，認定葉天吉係先備妥十五萬元現款送到順益汽車修理廠交
吳火鏡收執，隔數日，吳火鏡、葉天吉與周朝源三人再搭飛機上台北找上訴人甲○○
，當晚共宿內湖香車汽車旅館，是夜葉天吉在其房內交付另筆現款十萬元 (均用報紙
包著) 予吳火鏡，翌日在內湖分局外面，由吳火鏡將二包用報紙包著，分別為十五萬
元、十萬元現款交給上訴人收受等情。然有關葉天吉交付二十五萬元予吳火鏡，由吳
火鏡將該筆賄款轉交上訴人收受之重要犯罪事實，葉天吉先稱是在投宿台北市某汽車
旅館當晚，吳火鏡向其要二十五萬元 (見三七一三號偵卷第二十頁正面) ，繼稱係分
二次交付，第一次交付十五萬元，第二次交付十萬元 (同上卷第三三頁正面) ，所述
前後不一；又葉天吉供稱十萬元賄款是吳火鏡於投宿汽車旅館當晚至其房間拿取 (同
上卷第二七頁反面) ，吳火鏡則稱在內湖分局時，葉天吉自知無法減價，乃將該十萬
元交給我 (見七○○號偵卷第二六頁正面) ，二人所供亦有出入；而葉天吉迭稱吳火
鏡拿二十五萬元給上訴人時，其不在現場，沒有看見 (見三七一三號偵卷第二十頁正
面、第三三頁反面) ，吳火鏡則稱「我就與葉天吉、甲○○一起到內湖分局門口二十
五公尺處，葉天吉將錢交給我，我再轉交當場交給甲○○」 (見七○○號偵卷第二九
頁反面) ，所供亦不相符，原判決將葉天吉、吳火鏡就重要案情並不一致之供述，同
採為認定犯罪事實之證據，又未闡述其如何取捨之心證理由，自有違誤。(三)刑事訴訟
法第九十五條第一款規定「訊問被告應先告知犯罪嫌疑及所犯所有罪名。罪名經告知
後，認為應變更者，應再告知」，旨在使被告能充分行使防禦權，以維程序之公平。
法院如欲依同法第三百條規定而為判決，自須於審判期日前踐行上開第九十五條第一
款後段之程序，始能避免突襲性裁判，而確保被告之權益。本件原判決變更起訴法條
，改依修正前貪污治罪條例第五條第一項第三款論處上訴人依據法令從事公務之人員
，對於職務上之行為收受賄賂罪刑，但原審並未於審判期日前告知上訴人該變更後之
罪名，而僅告知第一審判決所載同條項第二款利用職務上之機會詐取財物罪名（見原
審八十七年八月二十六日審判筆錄），依前開說明，亦於法有違。上訴意旨，執以指
摘，非無理由，應認原判決有發回更審之原因。
據上論結，應依刑事訴訟法第三百九十七條、第四百零一條，判決如主文。
中      華      民      國    八十八    年     十二     月    二十三    日
                              最高法院刑事第九庭
                                  審判長法官  張  信  雄
                                        法官  賴  忠  星
                                        法官  張  清  埤
                                        法官  陳  東  誥
                                        法官  張  春  福
      右正本證明與原本無異
                                              書  記  官
中      華      民      國    八十八    年     十二     月    二十九    日
                                                                        Ｔ
